【裁判字號】    89,易,447
【裁判日期】    890512
【裁判案由】    違反勞動基準法
【裁判全文】
臺灣新竹地方法院刑事判決                          八十九年度易字第四四七號
    公  訴  人  臺灣新竹地方法院檢察署檢察官
    被      告  家福股份有限公司新竹竹北分公司
    被      告
    兼代表人    甲○○
    共      同
    選任辯護人  黃莉玲律師
右列被告等因違反勞動基準法案件，經檢察官聲請簡易判決處刑 (八十八年度偵字第
七四七二號)，本院認不應以簡易程序為之，改依通常程序審理判決如左︰
    主  文
甲○○無罪。
家福股份有限公司新竹竹北分公司公訴不受理。
    理  由
壹、無罪部分：
一、公訴意旨略以：甲○○係家福股份有限公司（以下簡稱家福公司）新竹竹北分公
    司之代表人，明知女工若於午後十時至翌晨六時之時間內工作，雇主對於使女工
    從事夜間工作之工作場所安全衛生設備與措施，應經勞動檢查機構檢查合格，惟
    甲○○並未向勞動檢查所提出安全衛生設施之檢查，仍於民國八十八年四月二日
 僱用女工史雅姿於下午一時四十二分至翌日零時十九分、四月三日下午二時十三
    分至翌日零時二十一分內工作，因認被告甲○○違反勞動基準法第三十條之一第
    一項第四款、第四十九條第一項前段之規定，而應依同法第七十七條論處等語。
二、按犯罪事實應依證據認定之，無證據不得推定其犯罪事實。又不能證明被告犯罪
    者，應諭知無罪之判決。刑事訴訟法第一百五十四條、第三百零一條第一項分別
    定有明文。又按勞動基準法所稱之雇主，依該法第二條第二款之規定，包括僱
    用勞工之事業主事業經營之負責人代表事業主處理有關勞工事務之人等三者
    。如該事業有違反勞動基準法之規定而應負刑事責任時，究竟應由上開三者中之
    何人負責﹖依該法第八十一條第一項前段規定：「法人之代表人、法人或自然人
    之代理人、受僱人或其他從業人員，因執行業務違反本法規定，除依本章規定處
    罰『行為人』外，對該法人或自然人並應處以各該條所定之罰金或罰鍰。」法條
    既規定處罰行為人，可知應負刑事責任者，乃違反該法規定之實際行為人，其未
    參與違反規定行為之人則無刑事責任可言，此與刑法上由行為人負刑責之規定亦
    相一致，最高法院八十六年台非字第一三八號判決可資參照。
三、本件訊據被告甲○○堅決否認涉有前開犯行，辯稱：伊自八十六年間由家福股份
    有限公司派任為該公司新竹竹北分公司之負責人，然自八十八年三月一日起即調
    回總公司擔任資產部經理，新竹竹北分公司改由張菁擔任負責人，僅因未及辦理
    登記，故仍為名義負責人，而該女工之平時工作時間之安排調配，伊並未參與，
    對於公司因趕工而使女工工作至凌晨之事實伊亦不知情等語。經查，訊據證人即
    家福公司之法務經理乙○○到庭亦證稱：甲○○於八十八年三月一日即調回總公
    司擔任資產部經理，八十八年四月二日、三日案發時家福公司新竹竹北分公司之
    負責人係張菁等語；證人即家福公司新竹竹北分公司生鮮部處長亦證稱：該分公
    司自八十八年三月一日至同年五月底之負責人係張菁，係負責員工管理及公司之
    營運等語均相符合，此外，復有家福公司所公告之人事命令一份其上載明：「竹
    北店經理甲○○先生將晉升為資產部經理」、「實習店經理張菁小姐將接任竹北
    店經理」、「上述人事令自八十八年三月一日起生效」等字樣。則被告甲○○前
    開所辯尚值採信，被告甲○○於本案發生時既非本件家福公司新竹竹北分公司違
    反前開勞動基準法規定之行為人，揆諸前開說明，自難以勞動基準法第七十七條
    規定之刑責相繩，此外，復查無其他積極事證足資證明被告甲○○有何公訴人所
    指之前開犯行，或有其他教唆或縱容為前開違反行為之犯行，不能證明被告甲○
    ○犯罪，自應為被告無罪之諭知。
貳、公訴不受理部分：
一、公訴意旨如上所述。
二、按法人為刑事被告，除有明文規定外，在實體法上不認其有犯罪能力，在程序法
    上不認其有當事人能力，故以法人為被告而起訴，其程序即屬違背規定，應為不
    受理之判決，最高法院五十四年台上字第一八九四號著有判例。又按分公司，謂
    受本公司管轄之分支機構，公司法第三條第二項後段定有明文，從而分公司本身
    並不具有獨立之人格，亦即分公司在實體法上不認其有犯罪能力，在程序法上不
    認其有當事人能力，是縱法律有處罰法人之明文規定，亦應處罰該法人，而不得
    以分公司為犯罪之主體至明。
三、本件被告家福股份有限公司新竹竹北分公司，係家福股份有限公司之分公司，有
    新竹縣政府營利事業登記證在卷可按，雖公訴人所起訴其涉犯勞動基準法之犯罪
    行為，該法律上有對於法人處罰之特別規定，惟分公司在實體法上並無犯罪能力
    ，在程序法上自亦無當事人能力，已如前述，公訴人對之提起公訴，即有未合，
    依上開說明，自應為不受理之判決。
據上論斷，應依刑事訴訟法第四百五十二條、第三百零三條第一款、第三百零一條第
一項前段，判決如主文。
本案經檢察官羅雪梅到庭執行職務。
中      華      民      國    八十九    年      五      月     十二     日
                                  臺灣新竹地方法院刑事第一庭
                                      法  官      滕  治  平
右正本證明與原本無異。
如不服本判決，應於判決送達後十日內向本院提出上訴狀( 應附繕本 )，上訴於
臺灣高等法院。
                                      書記官      彭  玟  源
中      華      民      國    八十九    年      五      月     十二     日


司法院資訊處製作；財團法人民間司法改革基金會備份。
